【裁判字號】    92,訴,976
【裁判日期】    921022
【裁判案由】    分割共有物
【裁判全文】
臺灣臺南地方法院民事判決  九十二年度訴字第九七六號
    原      告  乙○○
                丙○○
    共      同
    訴訟代理人  陳郁芬律師
                蘇文奕律師
    被      告  甲○○  住台南.
右當事人間請求分割共有物事件，本院（言詞辯論終結日期：九十二年十月八日）判
決如左：
    主      文
兩造共有坐落台南縣官田鄉○○段六三四之一地號、地目田、面積四三一三平方公尺
土地，及同段六三四之六地號、地目建、面積一０九平方公尺土地合併分割為如附圖
所示編號田六三四之一（Ａ）部分面積二一０二平方公尺、編號建六三四之六部分面
積一０九平方公尺分歸原告所有，並均按原告應有部分比例各二分之一保持共有，編
號田六三四之一部分面積二二一一平方公尺分歸被告所有。
原告乙○○應補償被告新台幣玖萬柒仟貳佰捌拾貳元伍角。
原告丙○○應補償被告新台幣玖萬柒仟貳佰捌拾貳元伍角。
訴訟費用由被告負擔二分之一，餘由原告負擔。
    事實及理由
一、被告經合法通知，無正當理由，未於最後言詞辯論期日到場，核無民事訴訟法第
    三百八十六條各款所列情形，爰依原告之聲請，由其一造辯論而為判決。
二、本件原告起訴主張：
  （一）坐落台南縣官田鄉○○段六三四之一、六三四之六地號土地為兩造所共有，
        原告二人之應有部分各為四分之一，被告之應有部分為二分之一，此有土地
        登記謄本二份附呈可稽。
  （二）按各共有人，得隨時請求分割共有物。但因物之使用目的不能分割或契約訂
        有不分割之期限者，不在此限，民法第八百二十三條第一項訂有明文。查兩
        造共有之前揭土地並無不能分割之情形，且兩造間復無不分割之約定，茲以
        迄未能達成分割之協議，故原告本於上揭法條之規定，請求分割系爭土地，
        應為法之所許。
  （三）次按，共有物之分割方法，法院應斟酌當事人之聲明，共有物之性質，經濟
        效用及全體共有人之利益等公平決之；又數筆土地，於共有之初，原屬一筆
        土地，嗣因共有人同意先行分筆或地政機關依法逕行分割，而於聲請判決分
        割時，已由一筆變成多筆，共有人及應有部份均無變更，此際，如將之視為
        數筆土地而做數共有物之分割，即不合於共有人之原意，且有害於共有人之
        利益，自應准為合併分割，最高法院六十九年度台上字第三一００號、八十
        五年台上字第九四三號分別著有裁判意旨足資參照。查本件系爭二筆土地原
        屬一筆土地，係因分割而成為二筆，且其共有人及應有部份均無變更，此徵
        諸系爭六三四之一地號土地其土地登記謄本內其他登記事項欄記載：「因分
        割增加地號：六三四之六」等文字即明。而六三四之六地號土地因恰位於六
        三四之一地號土地之角落，如不與六三四之一地號土地合併分割，則共有人
        分割後之土地即無法維持地形之完整；尤其，六三四之六地號土地僅一０九
        平方公尺，面積不大，倘又單獨加以分割，則分割後之土地將更形狹小，不
        利土地之使用，故揆諸前揭最高法院裁判之旨，顯然系爭二筆土地應合併分
        割，始符合共有人之最佳利益。又系爭土地目前尚有被告所有之二０五建號
        建物坐落於乙部分之土地上，被告及其家人現仍居住其中，故如依原告主張
        之分割方法予以分割，不僅可以保留建物以全社會經濟，亦符合各共有人長
        久以來之使用現況，信屬最妥適之分割方法。
  （四）爰聲明：兩造共有坐落台南縣官田鄉○○段六三四之一地號、地目田、面積
        四三一三平方公尺土地及同段六三四之六地號、地目建、面積一０九平方公
        尺，准予合併分割如附圖所示：編號田六三四之一部分面積二二一一平方公
        尺分歸被告所有；編號田六三四之一（Ａ）部分面積二一０二平方公尺、編
        號建六三四之六部分面積一０九平方公尺分歸原告依應有部分各二分之一之
        比例維持共有。
三、被告則以：其因從商之需，希望亦能分到系爭六三四之一地號建地；又若依原告
    之分割方案分割，兩告各分得之土地中間應留設一條南北向道路以供日後建築使
    用等語置辯。
四、經查，原告主張坐落台南縣官田鄉○○段六三四之一、六三四之六地號土地（下
    稱系爭土地）為兩造所共有，原告應有部分均各為四分之一，被告應有部分均為
    二分之一，且系爭六三四之六地號土地係於八十四年九月二十六日始自系爭六三
    四之一地號、地目田之土地中分割而出，並變更地目為建地之事實，為被告所不
    爭執，並有原告所提土地謄本在卷可稽，堪信為真實。本件原告既係起訴請求分
    割共有物，則本件自應審酌地目為田之系爭六三四之一地號土地有無不能分割之
    情事﹖系爭二筆土地得否合併分割﹖及分割方法為何﹖爰分述如下：
  （一）按共有人得隨時請求分割共有物，但因物之使用目的不能分割或契約定有不
        分割之期限者，不在此限；共有物之分割，依共有人協議之方法行之，分割
        之方法不能協議者，法院得因任何共有人之聲請，以原物分配於各共有人，
        民法第八百二十三條第一項、第八百二十四條第一項第一款分別定有明文。
        又每宗耕地分割後每人所有面積未達０點二五公頃者不得分割，但有下列情
        形之一者，不在此限：四  本條例中華民國八十九年一月四日修正施行前之
        共有耕地，得分割為單獨所有，農業發展條例第十六條第一項第四款亦定有
        明文。查，系爭六三四之六地號土地地目為建，於使用目的上並無不能分割
        之情形，而系爭六三四之一地號土地地目雖為田地，面積僅四三一三平方公
        尺，惟原告二人於六十五年六月十五日已因繼承原因登記為共有人，被告亦
        於五十二年八月二日因繼承原因登記為共有人，是兩造均係在前開農業發展
        條例八十九年一月四日修正施行前即共有系爭六三四之一地號耕地，則揆諸
        前開說明，自不受農業發展條例第十六條所定耕地分割後面積不得少於０點
        二五公頃之限制。又兩造間並無不分割之約定，依其使用目的，亦無不能分
        割之情形，則原告訴請裁判分割，於法並無不合，應予准許。
  （二）次按數筆土地，於共有之初，原屬一筆土地，嗣因共有人同意先行分筆或地
        政機關依法逕行分割，而於聲請判決分割時，已由一筆變成多筆，共有人及
        應有部分均無變更，此際，如將之視為數筆土地而做數共有物之分割，即不
        合於共有人之原意，且有害於共有人之利益，自應准為合併分割。最高法院
        八十五年度台上字第九四三號裁判可資參照。查，系爭六三四之六地號土地
        原為系爭六三四之一地號土地之一部分，係於八十四年九月二十六日因地目
        變更，始由系爭六三四之一地號土地中分割而出一節，已如前述，而兩造就
        系爭二筆土地之應有部分亦均相同，原告並訴請合併分割，則揭諸前開裁判
        要旨，自應准為合併分割。
  （三）再按分割共有物，以消滅共有關係為目的，法院裁判分割共有土地時，除因
        該土地內部分土地之使用目的不能分割（如為道路）或部分共有人仍願維持
        其共有關係，應就該部分土地不予分割或准該部分共有人成立新共有關係外
        ，應將土地分配於各共有人單獨所有。又分割共有物究以原物分割或變價分
        割為適當，法院應斟酌當事人意願、共有物之使用情形、經濟效用及全體共
        有人之利益等情形而為適當之分割，不受共有人所主張分割方法之拘束。最
        高法院六十九年台上字第一八三一號、八十八年度台上字第六００號亦分別
        著有判例、裁判。另按共有物之原物分割，依民法第八百二十五條規定觀之
        ，係各共有人就存在於共有物全部之應有部分互相移轉，使各共有人取得各
        自分得部分之單獨所有權。故原物分割而應以金錢為補償者，倘分得價值較
        高及分得價值較低之共有人均為多數時，該每一分得價值較高之共有人即應
        就其補償金額對於分得價值較低之共有人全體為補償，並依各該短少部分之
        比例，定其給付金額，方符共有物原物分割為共有物應有部分互相移轉之本
        旨。最高法院八十五年台上字第二六七六號判例亦可資參照。
    １、查，系爭六三四之六地號土地係位於系爭六三四之一地號土地南側，其東、
        西兩側及北側均為系爭六三四之一地號土地所包圍，且系爭二筆土地僅南側
        臨十一米道路等情，為兩造所不爭執，並有原告所提地籍圖謄本附卷可稽，
        而被告於如附圖所示編號田六三四之一部分土地上蓋有建號二０五號之一層
        加強磚造農舍，及於系爭二筆土地臨路部分搭蓋鐵皮屋一節，除有原告所提
        建物登記謄本在卷可佐外，亦經本院囑託台南縣麻豆地政事務所派員會同履
        勘現場查核屬實，製有勘驗筆錄及複丈成果圖在卷可考，按前開被告所有加
        強磚造農舍乃合法取得使用執照之建物，且係供被告目前居住使用，是由被
        告取得該農舍所在位置之土地，較符合被告之意願及系爭土地之使用現況、
        經濟效益；被告雖辯稱其因從商，亦欲分得系爭六三四之六地號土地云云，
        惟查，系爭六三四之六地號土地面積僅一０九平方公尺，若由被告依其應有
        部分比例分得二分之一，則分得面積僅為五四點五平方公尺，且將導致系爭
        六三四之一地號分割後西側部分土地臨道路部分成為一「ㄇ」字型，而造成
        原告出入不便，難為整體之規劃利用，是本院斟酌當事人之意願、系爭土地
        使用現況、分割後之整體利用及各共有人間之公平等情狀，認原告所提如附
        圖所示方案為可採。另被告辯稱應於兩造分得土地中間私設一條道路以供使
        用云云，惟查系爭土地依附圖所示分割方案分割後，南側均有十一米道路可
        供對外聯絡，實無再另設道路之必要，是被告此方案實無可採。
    ２、又查，系爭六三四之六地號土地為建地，其九十二年一月公告土地現值為每
        平方公尺新台幣（下同）三千三百元，較系爭六三四之一地號田地公告現值
        每平方公尺一千五百一十五元為高，且可供建築使用，不受耕地建築相關法
        令之限制，是其土地之利用及經濟價值自應較系爭六三四之一地號土地為高
        ，原告雖主張系爭二筆土地之交易價值及利用價值並無差異云云，惟既未舉
        證以實其說，自無可採。是以，本件原物合併分割之結果，原告既取得系爭
        六三四之六地號建地之全部，致分得價值較高，為符共有物原物分割為共有
        物應有部分互相移轉之本旨，原告自應依價值之差異補償被告。又系爭二筆
        土地附近多為田地，僅有數間平房及樓房為鄰，是以公告現值作為系爭土地
        價值之標準，應屬合宜。是依如附圖所示分割方案，原告所分得編號田六三
        四之一（Ａ）部分土地價值為三百一十八萬四千五百三十元（2102平方公尺
        ×1515元／平方公尺＝ 0000000元），編號建六三四之六部分土地價值三十
        五萬九千七百元（109平方公尺×3300元／平方公尺＝ 359700元），共計價
        值三百五十四萬四千二百三十元，而被告所分得編號田六三四之一部分土地
        價值則為三百三十四萬九千六百六十五元（2211平方公尺×1515元／平方公
        尺＝ 0000000元），相差一十九萬四千五百六十五元，自應由原告二人分別
        補償被告各九萬七千二百八十二元五角。
五、從而，本件原告請求分割共有物之訴，以如附圖所示方案為可採，並應由原告二
    人分別補償被告各九萬七千二百八十二元五角，爰判決如主文所示。
六、訴訟費用負擔之依據：民事訴訟法第八十五條第一項前段、第八十條之一。
中      華      民      國    九十二    年      十      月    二十二    日
                              臺灣臺南地方法院民事第二庭
~B法      官  林育幟
右為正本係照原本作成
如對本判決上訴，須於判決送達後廿日內向本院提出上訴狀
中      華      民      國    九十二    年      十      月    二十二    日
~B法院書記官  黃淑櫻


司法院資訊處製作；財團法人民間司法改革基金會備份。
